【裁判字號】    88,訴,2377
【裁判日期】    891102
【裁判案由】    侵權行為損害賠償
【裁判全文】
臺灣臺南地方法院民事判決  八十八年度訴字第二三七七號
    原      告  戊○○○
                甲○○
    共      同
    訴訟代理人  丙○○      住.
    被      告  乙○○      住.
    訴訟代理人  杜婉寧律師
    被      告  丁○○      住.
右當事人間請求侵權行為損害賠償事件，本院判決如左：
    主      文
被告乙○○應給付原告新台幣伍拾萬玖仟肆佰伍拾元，及自民國八十八年十二月二十
四日起至清償日止，按週年利率百分之五計算之利息。
原告其餘之訴駁回。
訴訟費用由被告乙○○負擔百分之七十八，餘由原告負擔。
本判決原告勝訴部分，於原告以新台幣壹拾陸萬玖仟元為被告乙○○供擔保後，得假
執行。但被告乙○○如於假執行程序實施前以新台幣伍拾壹萬元為原告預供擔保，得
免為假執行。
原告其餘假執行之聲請駁回。
    事      實
甲、原告方面：
一、聲明：
（一）被告應連帶給付原告新台幣（下同）六十六萬元，及自起訴狀繕本送達之翌日
      起至清償日止，按週年利率百分之五計算之利息。
（二）願供擔保請准宣告假執行。
二、陳述：
（一）坐落台南縣關廟鄉○○段七五九地號土地上未保存登記房屋，門牌「台南縣關
      廟鄉○○路五五八巷三號」（以下簡稱系爭房屋），係原告夫妻出資興建。至
      於鄰地即台南縣關廟鄉○○段七五八地號土地則為被告丁○○所有，嗣被告丁○○將上開七五八地號土地出租予其弟即被告乙○○，民國八十七年八月間被
      告乙○○竟以欲挖掘寶藏為由，在七五八地號土地上任意挖掘十餘公尺，因緊
      臨原告所有系爭房屋，致系爭房屋傾斜、內部龜裂而成危險房屋，不堪居住。
（二）按因故意或過失不法侵害他人權利者，負損害賠償責任，數人共同不法侵害他
      人之權利者，連帶負損害賠償責任，民法第一百八十四條第一項前段、第一百
      八十五條第一項前段分別定有明文。被告乙○○任意挖掘七五八地號土地，未
      作防護措施，造成原告房屋傾斜龜裂，被告丁○○為七五八地號土地所有人，
      共同侵害原告所有權，自應負連帶損害賠償責任。又原告房屋面積二十二坪，
      重建費用每坪為三萬元，合計為六十六萬元，爰依侵權行為之法律關係，請求
      被告應連帶給付原告六十六萬元，及自起訴狀繕本送達之翌日起至清償日止，
      按週年利率百分之五計算之利息。
三、證據：提出調解不成立證明書一件、地籍圖謄本一件、土地登記簿謄本一件、照
    片二十五張；及聲請訊問證人即現場處理警員葉震褘；並聲請勘驗現場及囑託台
    南縣歸仁地政事務所測量系爭房屋之位置、面積；及囑託台灣省建築師公會台南
    縣辦事處鑑定系爭房屋損害原因及修復重建費用。
乙、被告方面：
壹、被告乙○○部分：
一、聲明：
（一）駁回原告之訴。
（二）如受不利益之判決，願供擔保請准宣告免為假執行。
二、陳述：
（一）原告之訴訟代理人丙○○於八十九年二月二十一日言詞辯論時陳稱：山西段七
      五九地號土地所有權人是我，房屋所有權人是我，房屋是我父母（指原告）出
      錢蓋的，系爭房屋已由我父母贈與給我。（見八十九年二月二十一日言詞辯論
      筆錄）原告之訴訟代理人於八十九年四月二十七日言詞辯論時復否認其為房屋
      所有權人，指其父母並無將系爭房屋贈與給他，而原告即丙○○之母親亦附和
      其說詞稱系爭房屋並未贈與給丙○○。
（二）按訴訟代理人就其受委任之事件有為一切訴訟行為之權；又按當事人主張之事
      實，經他造於準備書狀內或言詞辯論或受命推事、受託推事前自認者，無庸舉
      證；前項自認之撤銷，除別有規定外，以自認人能證明與事實不符，且係出於
      錯誤而自認者，始得為之，民事訴訟法第七十條第一項前段、第二百七十條第
      一項、第三項分別定有明文。查原告訴訟代理人於八十九年二月二十一日之言
      詞辯論時，顯已自認系爭房屋為其所有，且七五九地號土地既在七十四年由甲○○、戊○○○贈與其子丙○○，則其土地上未辦保存登記之房屋也應係一併
      贈與其子方較符合事實，故上開自認之事實核屬真實，原告事後否認該自認之
      抗辯，顯係臨訟杜撰之詞而不可採信。原告戊○○○既非系爭房屋所有人而提
      本訴，其訴顯無理由。
（三）被告乙○○雖曾挖掘山西段七五八地號之土地，其挖掘或有造成系爭房屋之牆
      壁龜裂，但絕非如原告照片上所示之嚴重龜裂，因被告在八十七年八月間挖掘
      後，隨後九二一及一０二一幾次強裂地震或許才是造成原告房屋嚴重毀壞之原
      因。更何況系爭房屋已是近二十年屋齡之磚造平房，本已有相當程度之老舊，
      再加上強震始造成毀壞，原告實不應將天災所造成之損壞也令被告負擔損害賠
      償之責。
貳、被告丁○○部分：
    被告丁○○未於最後言詞辯論期日到場，據其以前於言詞辯論期日到場所為之聲
    明及陳述如左：
一、聲明：駁回原告之訴。
二、陳述：土地是伊弟弟乙○○挖掘的，伊沒有挖掘系爭土地。
    理      由
甲、程序方面：
一、按未經登記之房屋所有權屬於出資興建之原始建築人所有，即所謂原始取得；又
    不動產物權依法律行為而取得者，非經登記不生效力，為民法第七百五十八條所
    明定。此項規定，並不因不動產為違章建築而有例外（最高法院六十二年台上字
    第二四一四號判例參照），系爭房屋既未辦理建物所有權第一次登記，並將所有
    權移轉登記於受讓人，則受讓人尚未取得系爭房屋之所有權甚明（參照最高法院
    六十九年度台上字第三三三六號判決、六十二年台上字第二四一四號判例，八十
    年度台上字第二三七０號判決）。經查，原告戊○○○起訴主張坐落台南縣關廟
    鄉○○段七五九地號土地上未保存登記房屋，門牌「台南縣關廟鄉○○路五五八
    巷三號」（以下簡稱系爭房屋），係原告戊○○○與其夫甲○○出資興建（見本
    院八十九年二月二十一日、八十九年四月二十七日言詞辯論筆錄），此為被告所
    不爭執，揆諸前開說明，系爭房屋應為原告戊○○○及其夫甲○○原始共有取得
    。次按訴狀送達後，原告不得將原訴變更或追加他訴，但經被告同意或不甚礙被
    告之防禦及訴訟之終結者，不在此限，民事訴訟法第二百五十五條第一項定有明
    文。本件原告戊○○○起訴主張被告侵害其就系爭房屋之所有權，為此請求損害
    賠償等語，系爭房屋既為原告戊○○○與其夫甲○○共有，則原告戊○○○於言
    詞辯論期日以言詞追加甲○○為原告（見本院八十九年五月二十九日言詞辯論筆
    錄），雖被告不同意原告為當事人之追加，本院認不甚礙被告之防禦及訴訟之終
    結，依上開法條所示，應予准許。
二、本件被告丁○○未於最後言詞辯論期日到場，核無民事訴訟法第三百八十六條所
    列各款情形，爰依原告之聲請，由其一造辯論而為判決。
乙、得心證之理由：
一、本件原告起訴主張系爭房屋為原告所有，至於鄰地即台南縣關廟鄉○○段七五八
    地號土地則為被告丁○○所有，嗣被告丁○○將上開七五八地號土地出租予其弟
    即被告乙○○，八十七年八月間被告乙○○竟以欲挖掘寶藏為由，在七五八地號
    土地上任意挖掘十餘公尺，因緊臨原告所有系爭房屋，致系爭房屋傾斜、內部龜
    裂而成危險房屋，不堪居住。被告丁○○為七五八地號土地所有人，共同侵害原
    告所有權，自應負連帶損害賠償責任。又原告房屋面積二十二坪，重建費用每坪
    為三萬元，合計為六十六萬元，爰依侵權行為之法律關係，請求被告應連帶給付
    原告六十六萬元，及自起訴狀繕本送達之翌日起至清償日止，按週年利率百分之
    五計算之利息等情，被告則對七五八地號土地為被告丁○○所有出租予其弟即被
    告乙○○，因被告乙○○在七五八地號土地上挖掘致系爭房屋傾斜、龜裂之事實
    不爭執，惟被告乙○○以並未造成如原告照片上所示之嚴重龜裂，係因隨後九二
    一及一０二一幾次強裂地震才造成原告房屋嚴重毀壞，不應全數由伊負責賠償；
    被告丁○○則以伊非加害人，不應負賠償責任等語，資為抗辯。
二、原告主張系爭房屋為原告所有，至於鄰地即台南縣關廟鄉○○段七五八地號土地
    則為被告丁○○所有，嗣被告丁○○將上開七五八地號土地出租予其弟即被告乙○○，八十七年八月間被告乙○○竟在七五八地號土地上任意挖掘十餘公尺，因
    緊臨原告所有系爭房屋，致系爭房屋傾斜、內部龜裂而成危險房屋，不堪居住之
    事實，業據原告提出地籍圖謄本、土地登記簿謄本、照片為證，並經本院至現場
    勘驗屬實及囑託台南縣歸仁地政事務所測量系爭房屋之位置、面積，制有勘驗筆
    錄及複丈成果圖附卷可稽。被告就被告乙○○因挖掘七五八地號土地致系爭房屋
    傾斜、龜裂之事實亦不爭執，惟被告乙○○辯稱並未造成如原告照片上所示之嚴
    重龜裂云云。經查，原告所提出之照片二十五紙，係於事發當時或其後不久所拍
    攝，其照片上所記載之日期分別為八十七年十一月十五日、八十七年九月五日，
    尚有被告乙○○僱用挖土機開挖七五八地號土地之實景，均為事發當時系爭房屋
    遭被告乙○○損害之現況，再證人即事發當時前往現場處理之歸仁分局關廟分駐
    所警員葉震褘亦到庭結證稱：八十七年九月七日有受理報案指關廟鄉○○路五五
    八巷三號房屋遭到損害，甲○○報案的，他說他的房屋旁邊有人施工，導致系爭
    房屋牆壁、天花板、地板廚房有龜裂，是渠受理報案的，渠到現場有照相，現場
    是乙○○僱人在施工，渠請兩造甲○○、乙○○到分駐所，渠告訴甲○○要提出
    告訴才作筆錄，沒有提出告訴就備案存查，甲○○說暫不提告訴，他們兩方面說
    要調解，渠請他們自行到調解委員會，當時挖掘的面積比系爭房屋大一點五倍左
    右的面積，沒有測量不能確定，：：開挖的底部是一個斜坡，讓挖土機可以下去
    開挖，開挖的邊線與系爭房屋的邊線很近，大約有一點六公尺左右，當時系爭房
    屋地板有裂開、牆壁有裂縫、廚房地板也有龜裂，乙○○說他挖掘土地是要挖寶
    ，乙○○承認是他施工的，乙○○有說要調解、也有承認是他損害系爭房屋的。
    原告所提出的照片與當時現場情形相同等語（見本院八十九年七月三十一日言詞
    辯論筆錄）。而證人葉震褘所提出之現場照片，經核對亦與原告所提出之照片相
    符。被告乙○○辯稱並未造成如原告照片上所示之嚴重龜裂，係八十八年九月二
    十一日、十月二十一日之地震始造成原告照片內之損害云云，即無可採。再本院
    至現場勘驗結果，被告乙○○雖已將開挖處回填，惟據到場會同勘驗之呂明憲建
    築師陳稱：可依照當時所保存現場照片，以比例方式估算開挖的範圍位置及深度
    等語（見本院八十九年六月二十七日勘驗筆錄）。本件經囑託台灣省建築師公會
    台南縣辦事處鑑定系爭房屋損害原因，亦認：經比對鄰地（台南縣關廟鄉○○段
    七五八地號）開挖期間拍攝之照片及現場地質鑽探取樣報告書結果；依地質鑽探
    試驗報告書－土壤鑽探及試驗報告表顯示：開挖與未開挖處之土壤承載力差距甚
    大，顯示該項開挖之回填夯實工作未盡完善；又依照片研判，該項開挖與本案標
    的距離約二公尺，開挖深度約九公尺，但所採用擋土鋼軌樁之擋土木板並未釘至
    開挖深度（擋土木板釘入深度僅一公尺左右）因此擋土側壁及本案標的物基礎土
    壤會自然往開挖處滑動，故本案標的物之傾斜受損情形應與該項開挖有直接關係
    等語，有鑑定報告書在卷可憑，足認系爭房屋之損害確係因被告乙○○挖掘七五
    八地號土地所造成，自堪信原告主張之事實為真正。
三、按不法毀損他人之物者，被害人得請求賠償其物因毀損所減少之價額，民法第一
    百九十六條定有明文，又物被毀損時，被害人除得依民法第一百九十六條請求賠
    償外，並不排除民法第二百十三條至第二百十五條之適用。又不能回復原狀或回
    復顯有重大困難者，應以金錢賠償其損害，民法第二百十五條亦定有明文。本件
    事發後，原告甲○○曾與被告乙○○前往台南縣關廟鄉調解委員會調解，雙方原
    同意以三十萬元和解，嗣因對付款方式意見不一致而無法成立調解，有原告所提
    出之調解不成立證明書可憑，且為被告所不爭執。本件經囑託台灣省建築師公會
    台南縣辦事處鑑定系爭房屋結構安全，認：經現場勘查結果，一樓客廳、臥室、
    走廊、所等之地板、牆面及天花板有多處嚴重龜裂現象（裂縫寬度約十二～五
    十ｍｍ不等）。經實際丈量結果，本案標的物簷高二百八十公分，傾斜偏移約七
    ．六公分，傾斜率達五十分之二點七一，屬嚴重傾斜情形（依台北市建築物工程
    施工損害鄰房鑑定手冊－標的物傾斜之補償費用估算：房屋傾斜超過五十分之一
    ，不論損壤情況如何，應以房屋重建造價估算），為顧及安全，應予拆除為宜，
    有鑑定報告在卷可稽。堪認系爭房屋所受之損害，回復原狀顯有重大困難，原告
    自得請求加害人即被告乙○○以金錢賠償其損害。又系爭房屋重建費用估算為五
    十萬九千四百五十元，有上開鑑定報告可憑，原告自得請求被告乙○○賠償系爭
    房屋重建費用五十萬九千四百五十元。
四、至於原告另請求七五八地號土地所有人即被告丁○○應與被告乙○○負連帶賠償
    責任云云，查被告丁○○否認係加害人，原告亦自承土地不是被告丁○○挖掘的
    等語，堪信被告丁○○所辯為真。被告丁○○既對原告所有房屋無任何加害行為
    ，自無庸與被告乙○○負共同侵權行為責任，從而，原告依共同侵權行為之法律
    關係，請求被告丁○○應與被告乙○○連帶負損害賠償責任云云，於法尚有未合
    ，不能准許。
五、末查，原告之訴訟代理人雖曾於本院八十九年二月二十一日言詞辯論期日中主張
    ：系爭房屋已由原告夫妻贈與給伊云云，惟旋於本院八十九年四月二十七日言詞
    辯論期日更正陳述謂：系爭房屋之基地於七十四年間有贈與給伊，但房屋沒有等
    語。查有關系爭房屋權利之歸屬係原告訴訟代理人自行陳述，並非因被告乙○○
    有所主張，始為自認，被告乙○○辯稱應適用民事訴訟法第二百七十九條自認事
    實之規定云云，容有誤會。況原告訴訟代理人無法提出系爭房屋已由原告夫妻贈
    與給伊之證明，且系爭房屋既未辦理所有權第一次登記，自亦無從以贈與為原因
    辦理所有權移轉登記予受贈人，按諸首揭說明，原告之訴訟代理人即無從取得系
    爭房屋之所有權，因之，縱認原告夫妻與其訴訟代理人間訂有贈與契約，系爭房
    屋仍屬原告夫妻所有，本件訴訟以戊○○○、甲○○為原告即屬合法，被告抗辯
    本件原告非房屋所有權人，不得提起本件訴訟云云，亦無可採。
六、從而，原告依侵權行為之法律關係，請求被告乙○○給付五十萬九千四百五十元
    ，及自起訴狀繕本送達之翌日即八十八年十二月二十四日起至清償日止，按週年
    利率百分之五計算之遲延利息，即屬正當，應予准許。逾此部分之請求為無理由
    ，應予駁回。
七、原告與被告乙○○均陳明願供擔保，請准宣告假執行或免為假執行，關於原告勝
    訴部份，經核均無不合，爰各酌定如主文所示之擔保金額，併予准許；至於原告
    敗訴部分，其假執行之聲請，已失所附麗，應併予駁回。
據上論結，本件原告之訴為一部有理由，一部無理由，依民事訴訟法第三百八十五條
第一項前段、第七十九條但書、第八十五條第一項前段、第三百九十條第二項、第三
百九十二條，判決如主文。
中      華      民      國    八十九    年      十一    月      二      日
                                臺灣臺南地方法院民事第三庭
~B法      官  鄭  彩  鳳
右為正本係照原本作成
如對本判決上訴，須於判決送達後廿日內向本院提出上訴狀
中      華      民      國    八十九    年      十一    月      二      日
~B法院書記官  王  冬  荷


司法院資訊處製作；財團法人民間司法改革基金會備份。
